臺灣桃園地方法院民事裁定
111年度消債職聲免字第4號
聲  請  人  
即債務人    林玫秀  
代  理  人  李大偉（法扶律師）
上列當事人因消費者債務清理事件聲請免責，本院裁定如下：
    主  文
債務人林玫秀應予免責。
    理  由
一、按「法院為終止或終結清算程序之裁定確定後，除別有規定
    外，應以裁定免除債務人之債務」。「法院裁定開始清算程
    序後，債務人有薪資、執行業務所得或其他固定收入，扣除
    自己及依法應受其扶養者所必要生活費用之數額後仍有餘額
    ，而普通債權人之分配總額低於債務人聲請清算前二年間，
    可處分所得扣除自己及依法應受其扶養者所必要生活費用之
    數額者，法院應為不免責之裁定。但債務人證明經普通債權
    人全體同意者，不在此限」。「債務人有下列各款情形之一
    者，法院應為不免責之裁定。但債務人證明經普通債權人全
    體同意者，不在此限：㈠於七年內曾依破產法或本條例規定
    受免責。㈡隱匿、毀損應屬清算財團之財產，或為其他不利
    於債權人之處分。㈢捏造債務或承認不真實之債務。㈣聲請清
    算前二年內，因消費奢侈商品或服務、賭博或其他投機行為
    ，所支出之總額逾該期間可處分所得扣除自己及依法應受其
    扶養者所必要生活費用之半數，或所負債務之總額逾聲請清
    算時無擔保及無優先權債務之半數，而生開始清算之原因。
    ㈤於清算聲請前一年內，已有清算之原因，而隱瞞其事實，
    使他人與之為交易致生損害。㈥明知已有清算原因之事實，
    非基於本人之義務，而以特別利於債權人中之一人或數人為
    目的，提供擔保或消滅債務。㈦隱匿、毀棄、偽造或變造帳
    簿或其他會計文件之全部或一部，致其財產之狀況不真確。
    故意於財產及收入狀況說明書為不實之記載，或有其他故意
    違反本條例所定義務之行為」。消費者債務清理條例（下稱
    消債條例）第132條、第133條、第134條分別定有明文，是
    法院為終止或終結清算程序之裁定確定後，除有消債條例第
    133條、第134條各款所定之情形者，法院應為不免責之裁定
    外，法院即應以裁定免除債務人之債務。
二、經查，本件聲請人即債務人林玫秀，前因有不能清償債務之
    情事，乃於民國109年1月7日向本院聲請消費者債務清理法
    院前置調解，後經本院司法事務官於以108年度消債調字第5
    號諭知調解不成立，並移由本院民事庭受理聲請人更生之聲
    請，而經本院以108年度消債更字第192號裁定於108年9月16
    日下午5時起開始更生程序，並命司法事務官進行本件更生
    程序。嗣聲請人於聲請更生後，所提之更生方案未獲多數債
    權人同意，且非本院得逕依職權以裁定認可之更生方案，後
    聲請人因新冠肺炎疫情之影響，其受雇工作部分，隨時可能
    遭受資遣，而其兼職白牌計程車部分，每月扣除油錢後，薪
    資收入僅為新台幣（下同）2,000元至3,000元，致無法再提
    出修正後之更生方案。經本院以109年度消債清字第122號裁
    定於109年9月11日下午5時起開始清算程序，並命司法事務
    官進行本件清算程序。經查，據聲請人所提出之財產及收入
    狀況說明書、全國財產總歸戶查詢清單及本院司法事務官於
    更生及清算執行程序之調查，聲請人於裁定開始清算時，名
    下僅有富邦人壽保險股份有限公司之保單，嗣經本院通知前
    開保險公司解約，並經該保險公司開具5萬2,439元支票一紙
    到院，並經本院司法事務官分配完畢，本院司法事務官斟酌
    本件清算財團之規模及事件特性，不再召集本件債權人會議
    ，於110年9月28日依職權裁定終結清算程序並確定在案等情
    ，業經本院上開案卷確認無誤，堪予認定。是本院所為終結
    清算程序之裁定既已確定，依前開消債條例規定，法院即應
    審酌債務人是否有消債條例第133條、第134條所定應為不免
    責裁定之情形。
三、本院司法事務官前依消債條例第136條規定，於裁定終結清
    算後依職權通知全體債權人及債務人就債務人免責與否表示
    意見或到庭陳述意見：
  ㈠債權人國泰世華商業銀行股份有限公司具狀陳稱略為：不同
    意免責。聲請人陳稱其目前無業，然聲請人為56年生，高中
    職畢業、正值壯年，理應具有相當償債能力，惟聲請人已負
    債，卻不尋找高於法定基本工資之固定工作，已違公平正義
    ，懇請鈞院依職權調查債務人是否有消債條例第133條、第1
    34條各款不免責事由。（參執行卷第130-131頁）
  ㈡債權人滙誠第一資產管理股份有限公司具狀陳稱略為：懇請
    鈞院依職權函請債務人戶籍所在之政府查報聲請人於開始清
    算前二年，是否有申請失業補助、低收入戶補助或職業訓練
    補助等政府相關補助，俾利鈞院及債權人判斷債務人是否有
    消債條例第133條、第134條各款不免責事由。（參執行卷第
    141頁）
四、經查：
  ㈠債務人無消債條例第133 條所規定應不免責之情事存在：
  ⒈按法院裁定開始更生程序後，債務人免責前，法院裁定開始
    清算程序，其已進行之更生程序，適於清算程序者，作為清
    算程序之一部；其更生聲請視為清算聲請，消債條例第78條
    第1項定有明文。由其文義可知，在適於清算程序之情形下
    ，清算程序之始點，得提前至裁定開始更生時。更生程序係
    重建型債務清理程序，為保障普通債權人於更生程序之受償
    額，依消債條例第64條第2項第3款規定，若無擔保及無優先
    權債權受償總額，顯低於法院裁定開始更生程序時，依清算
    程序所得受償之總額，法院不得認可更生方案。此即清算價
    值保障原則，保障債權人不至受比依清算程序受償更不利之
    地位。基此，債務人於裁定開始更生程序時，係有薪資固定
    收入，若債務人係聲請清算而開始清算程序，依消債條例第
    133條規定可能受不免責之裁定，需繼續清償債務達消債條
    例第141條規定數額後，始得再聲請裁定免責。惟於更生轉
    換清算程序之情形，若認定債務人有無薪資等固定收入之時
    點，不得提前至裁定開始更生程序時，債務人因此而受免責
    裁定，債權人將遭受較債務人依清算程序受償更不利之結果
    ，有違清算價值保障原則（臺灣高等法院暨所屬法院98年法
    律座談會民事類提案第40號研討結果參照）。準此，為貫徹
    消債條例第133條避免債務人濫用清算程序以獲免責，並敦
    促有清償能力者，利用薪資等固定收入清償債務而受免責，
    以保障債權人可受最低清償之立法目的，債務人於更生轉清
    算程序之情形，認定有無薪資等固定收入之時點應提前至裁
    定開始更生程序之時。揆諸前揭說明，自應以本院裁定債務
    人開始更生時（即108年9月16日）起至裁定免責前之期間，
    綜合考量認定債務人有無薪資、執行業務所得或其他固定收
    入，扣除自己及依法應受其扶養者所必要生活費用之數額後
    仍有餘額，且普通債權人之分配總額低於債務人聲請更生前
    2年間（即自106年1月7日起至108年1月6日止），可處分所
    得扣除自己及依法應受其扶養者必要生活費用之餘額，判斷
    債務人有無清償能力，及有無濫用清算程序之情節，而決定
    應否為債務人不免責之裁定。
  ⒉再查，聲請人主張其於裁定開始更生程序後，受雇擔任司機
    ，每月薪資所得約為1萬5,000元，於下班之餘，亦有兼職白
    牌計程車司機，每月約為1萬元，總計每月薪資所得約為2萬
    5,000元，後經本院裁定開始清算程序，聲請人陳報其仍受
    雇擔任司機，惟其所兼職之白牌計程車司機，因受疫情影響
    ，每月收入約僅為5,000元，總計每月收入約為2萬元。是認
    聲請人於本院裁定更生及清算程序之後，每月薪資所得約為
    【2萬元】(參清算執行卷第52頁)。再按「債務人必要生活
    費用，以最近一年衛生福利部或直轄市政府所公告當地區每
    人每月最低生活費1.2倍定之。受扶養者之必要生活費用，
    準用第一項規定計算基準數額，並依債務人依法應負擔扶養
    義務之比例認定之。」，消債條例第64條之2第1、2項定有
    明文。又聲請人嗣未另行主張裁定清算程序後其每月必要支
    出費用為何，是衡以現今經濟社會消費常情，併參衛生福利
    部所公告105至107年度桃園市平均每人每月生活之最低生活
    費為1萬3,692元之1.2倍為1萬6,430元、108年度桃園市平均
    每人每月生活之最低生活費為1萬4,578元之1.2倍為1萬7,49
    3元、109、110年度之平均每人每月生活之最低生活費1萬5,
    281元之1.2倍為1萬8,337元。及本院108年度消債更字第192
    號裁定認定聲請人每月必要支出費用應以1萬7,819元為適當
    。故既聲請人未另行主張其每月必要支出有何變化，則認應
    以其聲請更生時，本院所認定之每月必要支出費用為合理，
    故認其必要生活費用應為1萬7,819元。是應認聲請人經本院
    裁定清算後迄今，每月生活必要支出金額合計為【1萬7,819
    元】計算。準此，聲請人於本院裁定清算後，每月收入所得
    減去支出費用，尚有餘額2,181元（2萬元－1萬7,819元＝2,18
    1元）。
  ⒊又聲請人聲請更生前二年期間，即106年1月起至107年12月止
    ，據聲請人所提出106年綜合所得稅各類所得資料清單及本
    院依職權調閱聲請人稅務電子閘門財產所得調件明細表所示
    ，聲請人於106年並無薪資所得資料，於107年薪資所得為21
    萬1,929元。惟聲請人主張其於106年1月起至107年10月止，
    每月薪資所得約為1萬元，107年11月、12月每月薪資所得約
    為2萬8,775元，是聲請人自106年1月起至107年12月止，所
    得收入總計為27萬7,550元【（1萬元×22月)＋(2萬8,775元×2
    月)＝27萬7,550元】。又聲請人陳報其於聲請更生前每月必
    要支出為2萬9,319元。衡諸國民生活水準、聲請人之經濟及
    家庭狀況，並據本院108年度消債更字第192號裁定之認定，
    聲請人主張其個人支出部分，應酌減為1萬7,819元為適當，
    故聲請人每月必要支出費用為1萬7,819元，是聲請人聲請清
    算前每月必要支出費用為1萬7,819元，而聲請人聲請清算前
    二年間之總支出金額為42萬7,656元（1萬7,819元×24月＝42
    萬7,656元）。故聲請人於聲請清算前二年之收入扣除必要
    生活費用支出，已無任何餘額（27萬7,550元－42萬7,656元＝
    -15萬106元）。
  ⒋依上開說明，聲請人自本院裁定清算後，每月收入減去支出
    ，尚有餘額2,181元。惟聲請人聲請清算前二年間可處分所
    得扣除必要生活費用後，已無餘額。而本件普通債權人於本
    院裁定清算確定後，於該清算執行程序中，經本院司法事務
    官通知保險公司解約，並開具支票5萬2,439元，扣除行政費
    用1,408元後，已依各普通債權人之債權比例分配完畢，總
    計受分配金額為5萬1,031元（參清算執行卷第99頁）。是以
    ，聲請人應無消債條例第133條所規定不免責事由存在。
  ㈡債務人無消債條例第134 條各款所定應不免責之情形：
    經本院函詢全體普通債權人，就債務人是否應予免責一節表
    示意見，債權人多具狀表示反對債務人免責，已如上述，惟
    消債條例關於清算程序係以免責主義為原則，不免責為例外
    ，倘債權人主張債務人有消債條例第134條各款所定不免責
    事由，本應由債權人就債務人有合於上開各款要件之事實，
    舉證以實其說。而本件債權人既未具體說明或提出相關事證
    證明，本院復查無債務人有何消債條例第134條所列各款之
    不免責事由，自難認債務人有何消債條例第134條應為不免
    責裁定之情形。
五、綜上所述，本件債務人既無消債條例第133 條及第134 條應
    不免責事由存在，揆諸前開規定及立法目的，自應為債務人
    免責之裁定，爰裁定如主文。　　

中    華    民    國   111    年    1    月    28    日
               民事第三庭     法   官  林靜梅
上為正本係照原本作成。
如不服本裁定，應於裁定送達後10日內，以書狀向本院提出抗告
，並繳納抗告費新臺幣1000元。
中    華    民    國   111    年    1     月    28    日
                              書記官  劉寶霞